臺灣臺南地方法院民事判決
106年度重訴字第123號
原      告  郭宇桓  
訴訟代理人  郭英斌  
            蔡文斌律師
前  一  人
複  代理人  林亭宇律師
            林冠廷律師
            許依涵律師
被      告  楊潤丁  
訴訟代理人  張文嘉律師
被      告  楊潤翰  
            楊潤凡  

共      同
訴訟代理人  朱英哲  

訴  訟  受
告  知  人  合作金庫商業銀行股份有限公司

法定代理人  廖燦昌  
上列當事人間請求分割共有物事件，經本院於民國110年8月25日言詞辯論終結，判決如下：                      
    主      文
一、兩造共有如附表一所示三十五筆土地分割如附圖甲及附表二
    所示。
二、兩造應提供補償及受補償金額如附表三所示。
三、訴訟費用由兩造按附表一「訴訟費用負擔比例」欄所示比例
    負擔。
    事實及理由
壹、程序部分：　　
一、按原告於判決確定前，得撤回訴之全部或一部。但被告已為
    本案之言詞辯論者，應得其同意，民事訴訟法第262條第1項
    定有明文。查原告起訴請求合併分割坐落如附表一所示35筆
    土地（下合稱系爭土地），於本案言詞辯論期間，原告雖於
    民國110年1月26日曾具狀撤回本案訴訟，惟被告楊潤翰、楊
    潤凡均具狀表示不同意原告撤回訴訟等語（見本院卷三第7
    頁），依照前開說明，原告因未得全體被告同意，不生撤回
    本案起訴之效力，本院仍應繼續審理，先予敘明。
二、按應有部分有抵押權或質權者，其權利不因共有物之分割而
    受影響。但有下列情形之一者，其權利移存於抵押人或出質
    人所分得之部分：㈠權利人同意分割。㈡權利人已參加共有物
    分割訴訟。㈢權利人經共有人告知訴訟而未參加，民法第824
    條之1第2項定有明文。經查：如附表一編號22、24、26、29
    號所示土地之抵押權人為合作金庫商業銀行股份有限公司（
    設定義務人為共有人楊趙新財，嗣後由原告郭宇桓、被告楊
    潤丁、楊潤翰繼承），有土地登記第一類謄本附卷可考（見
    補字卷第29-36頁）。前開抵押權人經本院合法通知未於言
    詞辯論期日到場參加訴訟，亦未具狀表示意見，爰參照前揭
    規定，其抵押權僅轉載於抵押人即原告郭宇桓、被告楊潤丁
    、楊潤翰所分得之部分，附此敘明。地政機關於辦理分割登
    記時，並應一併注意及之。 
三、被告楊潤凡經合法通知，未於最後言詞辯論期日到場，核無
    民事訴訟法第386條所列各款情事，爰依原告之聲請，准由
    其一造辯論而為判決。
貳、實體部分：　　
一、原告起訴主張：
(一)系爭土地為兩造所共有，應有部分各如附表一共有人應有部
    分比例欄所示，系爭土地並無不得分割之特別約定，且無不
    能分割之協議，亦無現實上或法律上不能分割之情形，而系
    爭土地有部分相鄰，相鄰部分得合併分割，惟兩造間無法達
    成分割協議。原告所提分割方案如附圖甲（即臺南市麻豆地
    政事務所複丈日期109年12月7日土地複丈成果圖，下稱甲案
    ）所示，符合大多數共有人之意願及利益，應為可採之方案
    。
(二)爰依民法第823條第1項、第824條規定提起本訴等語。並聲
    明：系爭土地應分割如附圖甲及附表二所示，兩造應提供補
    償及受補償金額如附表三所示。
二、被告則以：
(一)被告楊潤丁：同意原告所提之甲案，然仍為答辯聲明：原告
    之訴駁回，訴訟費用由原告負擔。
(二)被告楊潤翰、楊潤凡：
　1.同意合併分割，但不同意原告的甲案。甲案找補金額過於龐
    大，希望可以縮小補償金額，且原告所提之甲案，僅因被告
    楊潤翰與被告楊潤凡為兄妹關係，而將系爭土地中台一線以
    東屬於被告楊潤凡之土地與系爭土地中台一線以西屬於被告
    楊潤翰之土地混為一談，並不足採。應依照被告楊潤翰所提
    分割方案如附圖乙（即本院卷二第262頁之臺南市麻豆地政
    事務所複丈日期109年12月7日土地複丈成果圖，下稱乙案）
    為分割，較為公平。
  2.併為答辯聲明：原告之訴駁回，訴訟費用由原告負擔。
三、得心證之理由：
(一)按各共有人，除法令另有規定外，得隨時請求分割共有物。
    但因物之使用目的不能分割或契約訂有不分割之期限者，不
    在此限；共有人相同之數不動產，除法令另有規定外，共有
    人得請求合併分割，民法第823條第1項、第824條第5項定有
    明文。經查：
　1.系爭土地之面積、兩造之應有部分及使用分區各如附表一所
    示等情，有系爭土地登記謄本、都市計畫土地使用分區證明
    書等在卷可稽（見本院卷二第20-54頁、長信不動產估價師
    聯合事務所土地資料附件），復為到庭之被告不爭執。又系
    爭土地均為都市計畫內土地，無農業發展條例第16條之適用
    等情，有臺南市麻豆地政事務所107年8月6日函文在卷供參
    （見本院卷一第221頁）；且本院查無兩造定有不分割之特
    約，亦無因物之使用目的不能分割之情形，兩造就分割之方
    法不能為一致之協議，亦為到庭之被告所不爭執。從而，原
    告依上開法條之規定，請求分割系爭土地，洵屬有據，應予
    准許。
　2.再查系爭土地其中附表一編號1至11之土地共有人全部相同
    （即原告、被吿楊潤丁、楊潤凡）；附表一編號12至35之土
    地共有人也全部相同（即原告、被吿楊潤丁、楊潤翰），原
    告就系爭土地均有應有部分，是原告自得依民法第824條第5
    項之規定請求合併分割，無須得其餘被告之同意。是本件原
    告請求就附表一編號1至11之土地合併分割、就附表一編號1
    2至35之土地合併分割，洵屬有據。
(二)次按共有物之分割，依共有人協議之方法行之。分割之方法
    不能協議決定，或於協議決定後因消滅時效完成經共有人拒
    絕履行者，法院得因任何共有人之請求，命為下列之分配：
    一、以原物分配於各共有人。但各共有人均受原物之分配顯
    有困難者，得將原物分配於部分共有人。二、原物分配顯有
    困難時，得變賣共有物，以價金分配於各共有人；或以原物
    之一部分分配於各共有人，他部分變賣，以價金分配於各共
    有人，民法第824條第1至2項定有明文。又按法院定共有物
    分割之方法，固可由法院自由裁量，惟應斟酌各共有人之意
    願、利害關係、共有物之性質、分割後之經濟效用及公共利
    益等為公平決定（最高法院81年度台上字第16號、89年度台
    上字第724號判決可資參照）。經查：
  1.系爭土地以台一線為界分為兩大區域，其中附表一編號8至1
    1、14至35所示土地座落於台一線以西，土地彼此相鄰，合
    併觀之形狀略呈方整，僅編號14至16、19所示土地直接臨台
    一線，前開土地有一條約3米寬之南北向泥土田埂路縱貫其
    中，往東北邊界可直接通往東側之台一線，另往南經由南側
    之東西向柏油產業道路亦可通往台一線，前開土地除附表一
    編號33所示土地上座落墳墓1座及池塘，附表一編號28、35
    土地上座落墳墓2座及池塘外，其餘土地均為農田，由兩造
    共同出租他人耕作水稻使用；附表一編號1至7、12、13所示
    土地則座落於台一線以東，僅附表一編號4至7土地、編號12
    至13土地有相鄰，其餘則由北往南以4條約6米寬之東西向柏
    油路（含水溝）分隔為五區，僅附表一編號2至4所示土地西
    側臨台一線等情，業經本院會同兩造及臺南市麻豆地政事務
    所至現場勘測屬實，並製有勘驗測量筆錄、現場圖、現場照
    片、空照圖及土地複丈成果圖各1份在卷足稽（見本院卷一
    第95至107頁），應可認定。
　2.本件兩造就系爭土地之分割方案最終統整結果，僅有原告主
    張之甲案（即附圖甲及附表二所示）、被告楊潤翰主張之乙
    案（即附圖乙所示）兩案，綜合比較兩案優劣點如下：
　①甲案就台一線以西區域，按現況將縱貫其中之田埂路劃分為
    道路使用，分歸原告及被告楊潤翰、楊潤丁按應有部分比例
    保持共有，可使分割之土地藉由前開共有道路通往台一線，
    就通行便利而言，均能發揮經濟效益。又甲案此部分分割區
    塊大多形狀方整，有利取得人完整利用，且因此部分區域內
    使用分區有農業區、甲種工業區之分，兩者使用目的、價值
    不同，甲案也大致平均分配各共有人取得土地位置，兼顧共
    有人間之公平性。再者，甲案參照被吿楊潤翰、楊潤丁之意
    願，將其各自祖先之墳墓座落之基地分歸由其二人分別取得
    （即甲案編號A1部分由被吿楊潤翰取得、編號B1部分由被吿
    楊潤丁取得），原告則未分得有墳墓座落之土地，亦兼顧被
    吿楊潤翰、楊潤丁供奉先祖之意願。復觀甲案將附圖甲編號
    C1、C2、C1-1、C1-2部分一同分歸被吿楊潤丁取得，使之得
    以合併利用前開部分之土地（面積合併共計11,703.01平方
    公尺），較有利於被吿楊潤丁日後土地整體使用效益。甲案
    就台一線以東區域，考量該區域本即因既成道路而分隔為五
    小區，過於零散，而盡量將甲案編號F1、F2相鄰之土地均分
    由被告楊潤凡取得，使之得以合併取得較大面積（共計6,38
    7平方公尺）又方整之土地，有利於被吿楊潤凡日後土地整
    體使用效益；參以被吿楊潤丁亦同意甲案之分割方式，甲案
    較為符合該共有人之意願。
　②乙案雖就台一線以西區域，共有道路劃設方式、墳墓基地分
    配均與甲案相同而亦具備前述優點，惟細觀乙案就原告、被
    告楊潤翰、楊潤丁三人所分配台一線以東區域之各筆土地位
    置較甲案分散，且乙案就分由被吿楊潤丁取得之編號B2部分
    土地形狀過於狹長，乙案編號A1部分土地亦因中間橫穿一筆
    細長形國有土地而被切割成兩部分，使分得該部分之原告難
    以完整使用乙案編號A1部分；又乙案就台一線以東區域，分
    配予原告、被告楊潤凡、楊潤丁之區塊各為不相鄰之2個部
    分，使前開共有人就該部分取得之土地之後僅能分別獨立使
    用，較無考量到未來利用可能性及完整性；況被吿楊潤丁並
    不同意乙案之分割方法，乙案未能兼顧被吿楊潤丁之分割意
    願。
  ③又被告楊潤翰不同意就乙案進行鑑價找補，主張依照修正前
    之乙案當時送長信不動產估價師聯合事務所（下稱長信事務
    所）鑑價找補之鑑定報告（即2020年版、價格日期為109年4
    月24日）所載分割後土地價值自行估算即可云云。惟被告楊
    潤翰之前所提分割方案與乙案間，就編號B1、B2、B3部分土
    地之形狀界線、面積明顯有所調整，而土地之價值考量因素
    除面積大小外，尚有地形、長度、寬度、深度、臨路面寬等
    因素均會影響土地價值，而可能有金錢互為補償之必要，被
    告楊潤翰僅以面積多寡為基準計算乙案分割後各共有人取得
    土地之價值多寡，藉此估算兩造間互為找補之金額，而未能
    由專業估價師事務所針對乙案全面性進行鑑價找補，對兩造
    實際上並不公平，故乙案不足採為本件適合之分割方案。
　④綜上，本院權衡利弊，綜合斟酌系爭土地之地形、面積、兩
    造使用系爭土地之現況及位置、兩造應有部分比例所占之面
    積與其等各自之意願、系爭土地面臨道路情況、各人分得部
    分尚稱方正完整，並兼顧各共有人分得部分之通行便利及單
    獨分得實際能充分利用之面積，以增加分得土地使用上之經
    濟效益等一切情狀，本院認原告所主張附圖甲與附表二所示
    之甲案分割，較能符合系爭土地分割之整體效益及兼顧共有
    人全體之利益，應可採取，爰判決如主文第一項所示。 　
(三)按以原物為分配時，如共有人中有未受分配，或不能按其應
    有部分受分配者，得以金錢補償之，民法第824條第3項定有
    明文。又共有物之原物分割，依民法第825條規定觀之，係
    各共有人就存在於共有物全部之應有部分互相移轉，使各共
    有人取得各自分得部分之單獨所有權。故原物分割而應以金
    錢為補償者，倘分得價值較高及分得價值較低之共有人均為
    多數時，該每一分得價值較高之共有人即應就其補償金額對
    於分得價值較低之共有人全體為補償，並依各該短少部分之
    比例，定其給付金額，方符共有物原物分割為共有物應有部
    分互相移轉之本旨（最高法院85年度台上字第2676號判例意
    旨參照）。經查：
  1.甲案雖盡量兼顧兩造各自取得土地面積及價值之公平性，然
    最終分配結果，兩造無法按原有持份分配到相等之土地面積
    ，且各自分配位置所臨道路之寬度、便利程度、使用分區均
    有所差異，是兩造受分配之甲案，依地形、臨路情形、道路
    寬度、面積等因素，價值並非全然相同。
　2.經本院委託長信不動產估價師聯合事務所（下稱長信事務所
    ）鑑定結果，該事務所進行產權、一般因素、區域因素、個
    別因素、不動產市場現況及勘估標的最有效使用情況下，並
    採用比較法收益推估比準地價格，復以比準地價格為基礎，
    考量個別條件差異程度，進行調整、修正推估而得各筆土地
    之價格，據以計算差額找補，製有估價報告書（2021年版）
    存卷可查，且原告與到庭之被吿均同意就本件分割方案鑑價
    補償之價額以長信事務所長信估字第10904013-1號估價報告
    書所載之價格日期為109年4月24日之土地評估單價做為找補
    金額之基準（見本院卷三第206頁），未到庭之被吿楊潤凡
    亦未表示反對或提出書狀為任何爭執，且經本院就部分土地
    價值估算疑義函詢長信事務所，該所亦依照正確土地單價重
    新更正部分鑑定金額後，有關甲案之相互補償金額，鑑定如
    附表三所載（即本院卷三第157至172頁所示），上開長信事
    務所鑑價過程尚屬客觀詳實、專業公允，其鑑定亦無何違反
    技術法規或與經驗法則相違背之情事等其他一切情狀，本院
    認上開鑑定報告，應堪採信。據此，如附表三「受補償人」
    欄所示之被告等人分配不足之部分，應由如附表三「應補償
    人」欄所示之各被告分別以如附表三所示之金錢補償之，始
    屬公平。
四、綜上所述，系爭土地依其使用目的並非不能分割，共有人間
    亦無不能分割之約定，然迄今未能協議分割，又本院審酌系
    爭土地之現有使用狀況、位置、兩造分割之利益及意願等一
    切情狀，認如附圖甲及附表二所示之分割方案符合土地分割
    之經濟效用及共有人全體之利益，堪認係適當、公允之分割
    方法，從而，原告本於共有人之資格，起訴請求就系爭土地
    予以分割，即屬正當，應予准許，本院因而准分割系爭土地
    如附圖甲及附表二所示。又因分割後部分被告分得之土地價
    值不及原應有部分，故如附表三所示之應提供補償人應各補
    償如附表三所示之金額予附表三所示之應受補償人，爰判決
    如主文第二項所示。
五、末按因共有物分割、經界或其他性質上類似之事件涉訟，由
     敗訴當事人負擔訴訟費用顯失公平者，法院得酌量情形，
    命勝訴之當事人負擔其一部，民事訴訟法第80條之1定有明
    文。查系爭土地因兩造無法自行協議分割，依前開說明，本
    訴訟費用由兩造按如附表一訴訟費用負擔比例欄所示之比例
    負擔，應較適當，爰判決如主文第三項所示。
六、本件事證已臻明確，兩造所提出其餘攻擊及防禦方法，核與
    判決結果不生影響，爰不一一論述，附此敘明。
七、訴訟費用負擔之依據：民事訴訟法第80條之1。 
中　　華　　民　　國　　110 　年　  9 　　月　　24　日
                  民事第四庭  法  官  許育菱
以上正本係照原本作成。
如對本判決上訴，須於判決送達後20日內向本院提出上訴狀。如
委任律師提起上訴者，應一併繳納上訴審裁判費。　　　
中　　華　　民　　國　　110 　年　　9 　　月　　29　　日
                              書記官  吳采蓉  
附表一：共有人應有部分比例表及訴訟費用負擔比例
編  號 土地地號 使用分區 土地面積（平方公尺） 共有人應有部分比例        郭宇桓 楊潤丁 楊潤翰 楊潤凡 1 臺南市○○區○○段0000地號 農業區 3,334 3分之1 3分之1    0 3分之1 2 臺南市○○區○○段000000地號 農業區 7 3分之1 3分之1    0 3分之1 3 臺南市○○區○○段0000地號 農業區 2,645 3分之1 3分之1    0 3分之1 4 臺南市○○區○○段0000地號 農業區 2,123 3分之1 3分之1    0 3分之1 5 臺南市○○區○○段0000地號 農業區 2,364 3分之1 3分之1    0 3分之1 6 臺南市○○區○○段0000地號 農業區 2,500 3分之1 3分之1    0 3分之1 7 臺南市○○區○○段0000地號 農業區 2,500 3分之1 3分之1    0 3分之1 8 臺南市○○區○○段0000地號（原南廍段790地號） 農業區 1,154.27 3分之1 3分之1    0 3分之1 9 臺南市○○區○○段0000地號（原南廍段789-2地號） 農業區 808.06 3分之1 3分之1    0 3分之1 10 臺南市○○區○○段0000地號（原南廍段789-1地號） 農業區 378.23 3分之1 3分之1    0 3分之1 11 臺南市○○區○○段0000地號（原南廍段789地號） 農業區 543.69 3分之1 3分之1    0 3分之1 12 臺南市○○區○○○段00000地號 農業區 1,250 3分之1 3分之1 3分之1   0 13 臺南市○○區○○○段000地號 農業區 2,602 3分之1 3分之1 3分之1   0 14 臺南市○○區○○段0000地號（原三結義段57-1地號） 農業區 121.42 3分之1 3分之1 3分之1   0 15 臺南市○○區○○段0000地號（原三結義段57-5地號） 甲種工業區 1,548.40 3分之1 3分之1 3分之1   0 16 臺南市○○區○○段0000地號（原三結義段58地號） 農業區 13.42 3分之1 3分之1 3分之1   0 17 臺南市○○區○○段0000地號（原三結義段58-3地號） 農業區 916.25 3分之1 3分之1 3分之1   0 18 臺南市○○區○○段0000地號（原三結義段58-2地號） 甲種工業區 9,235.26 3分之1 3分之1 3分之1   0 19 臺南市○○區○○段0000地號（原三結義段57-7地號） 甲種工業區 1,115.94 3分之1 3分之1 3分之1   0 20 臺南市○○區○○段0000地號（原三結義段59地號） 甲種工業區 711.94 3分之1 3分之1 3分之1   0 21 臺南市○○區○○段0000地號（原三結義段63地號） 甲種工業區 3,391.64 3分之1 3分之1 3分之1   0 22 臺南市○○區○○段0000地號（原三結義段62地號） 甲種工業區 4,570.56 3分之1 3分之1 3分之1   0 23 臺南市○○區○○段0000地號（原三結義段87-2地號） 甲種工業區 11.88 3分之1 3分之1 3分之1   0 24 臺南市○○區○○段0000地號（原三結義段62-2地號） 農業區 14.18 3分之1 3分之1 3分之1   0 25 臺南市○○區○○段0000地號（原三結義段87-1地號） 甲種工業區 5.49 3分之1 3分之1 3分之1   0 26 臺南市○○區○○段0000地號（原三結義段62-1地號） 農業區 12.86 3分之1 3分之1 3分之1   0 27 臺南市○○區○○段0000地號（原三結義段87地號） 農業區 19,802.88 3分之1 3分之1 3分之1   0 28 臺南市○○區○○段0000地號（原三結義段86地號） 農業區 10,408.06 3分之1 3分之1 3分之1   0 29 臺南市○○區○○段0000地號（原三結義段62-3地號） 農業區 3,459.01 3分之1 3分之1 3分之1   0 30 臺南市○○區○○段0000地號（原三結義段63-1地號） 農業區 10,724.26 3分之1 3分之1 3分之1   0 31 臺南市○○區○○段0000地號（原三結義段59-1地號） 農業區 3,025.04 3分之1 3分之1 3分之1   0 32 臺南市○○區○○段0000地號（原三結義段64地號） 農業區 10,875.28 3分之1 3分之1 3分之1   0 33 臺南市○○區○○段0000地號（原三結義段66地號） 農業區 15,120.75 3分之1 3分之1 3分之1   0 34 臺南市○○區○○段0000地號（原三結義段85-1地號） 農業區 4,262.22 3分之1 3分之1 3分之1   0 35 臺南市○○區○○段0000地號（原三結義段85-3地號） 農業區 4,013.45 3分之1 3分之1 3分之1   0 訴訟費用負擔比例    34％ 33％ 28％ 5％ 

附表二：分割方案（即原告郭宇桓如附圖甲所示之甲案） 
分得人 分得位置編號 面積（平方公尺） 權利範圍 分割前土地地號 楊潤丁 編號A3-1 543.69 全部 福安段1181地號   378.23 全部 福安段1180地號   808.06 全部 福安段1179地號   1154.27 全部 福安段1173地號   合計：2884.25   楊潤翰 編號A1-1 4262.22 全部 福安段1225地號 楊潤翰 編號A1 12200.29 全部 福安段1202地號、 1201地號、1200地號、1203地號、1205地號 楊潤丁 編號A2 15455.63 全部  郭宇桓 編號A3 13074.82 全部  道路a  2606.85 分歸楊潤丁、郭宇桓、楊潤翰保持共有（應有部分各1/3）    合計：47599.81   郭宇桓 編號D3 4995 全部 福安段1185地號、 1189地號、1188地號、1190地號、1192地號、1191地號 楊潤丁 編號D2 7154.33 全部  楊潤翰 編號D1 7017.46 全部  道路b   1406.95 分歸楊潤丁、郭宇桓、楊潤翰保持共有（應有部分各1/3）    917.84  福安段1187地號、 1183地號、1186地號 楊潤翰 編號D1-1 11.88 全部 福安段1193地號 楊潤翰 編號D1-2 5.49 全部 福安段1196地號   合計：21508.95   楊潤丁 編號C1-1 14.18 全部 福安段1195地號  編號C1-2 12.86 全部 福安段1197地號  編號C1 5824.46 全部 福安段1198地號  楊潤丁 編號C2 5851.51 全部  郭宇桓 編號C3 5851.51 全部  道路c  1713.90 分歸楊潤丁、郭宇桓、楊潤翰保持共有（應有部分各1/3）    合計：19268.42   楊潤丁 編號B1 5497.78 全部 福安段1227地號、 1199地號、1198地號  楊潤翰 編號B2 4490.9 全部  郭宇桓 編號B3 4994.33 全部    合計：14983.01   楊潤凡 編號F1 2590 全部 南廍段1728地號、 1729地號、1730地號、1731地號 楊潤凡 編號F2 3797 全部  郭宇桓 編號F3 3100 全部    合計：9487   楊潤翰 編號E 3852 全部 三結義段422地號、 421-1地號 郭宇桓 編號G 2645 全部 南廍段1725地號 郭宇桓 編號H1 3334 全部 南廍段1681地號 郭宇桓 編號H2 7 全部 南廍段1681-2地號 


附表三：甲案補償金額表（金額：新臺幣）
＼ 受補償 應 ＼  人 補償人＼ 楊潤丁 楊潤翰 合計 郭宇桓 17,255元 314,066元 331,321元 楊潤凡 133,910元 2,437,186元 2,571,096元 合計 151,165元 2,751,252元 2,902,417元